【裁判字號】    98,交聲,552
【裁判日期】    980519
【裁判案由】    聲明異議
【裁判全文】
臺灣彰化地方法院交通事件裁定         98年度交聲字第552號
移送機關即
原處分機關  交通部公路總局臺中區監理所彰化監理站
異  議  人
即受處分人  乙○○
上列受處分人因違反道路交通管理處罰條例案件，對於交通部公
路總局臺中區監理所彰化監理站民國95年5月19日所為之處分（
彰監四字第裁64-Z00000000號裁決書）聲明異議，本院裁定如下
：
    主  文
原處分撤銷。
乙○○汽車行駛於高速公路，而不遵管制之規定，處罰鍰新臺幣
陸仟元，並記違規點數壹點。罰鍰限於民國玖拾捌年陸月拾玖日
前繳納，自玖拾捌年陸月貳拾日起加倍處罰為新臺幣壹萬貳仟元
，並限於玖拾捌年柒月肆日前繳納。逾期仍不繳納者，依法移送
強制執行。
    理  由
一、原處分機關略以：異議人即受處分人乙○○於民國94年5 月
    1 7 日晚上7 時45分許，駕駛車牌號碼7727-LE 號自用小客
    車，行經國道三號南下249.9 公里處，經警攔停舉發其有「
    限速110 公里路段，行駛127 公里，超速17公里」之違規，
    受處分人未依限到案，經原處分機關於95年5 月19日以彰監
    四字第裁64-Z00000000號裁決書，依道路交通管理處罰條例
    第33條第1 項規定，裁處受處分人罰鍰新臺幣（下同）6,00
    0 元。惟受處分人遲至98年4 月21日才提出聲明異議，已逾
    法定期限等語。
二、聲明異議意旨略以：伊於94年5 月17日在國道三號南下路段
    因超速違規，經國道警察攔停舉發。因伊當時經濟狀況不佳
    故未在期限內繳納罰鍰。嗣後因將車輛出售辦理過戶欲清償
    罰鍰時，始知該罰鍰已加倍至12,000元。伊於本件違規後，
    途中歷經兩次搬家，並未接到裁決通知書，故不知罰鍰已由
    3,000 元加倍至6,000 元，甚至加倍至12,000元，伊係於不
    知情之情況下才延遲繳納，請准予罰鍰6,000 元之裁決，為
    此提出本件聲明異議等語。
三、按汽車行駛高速公路，應依速限標誌指示，高速公路交通管
    制規則第5條第1項前段定有明文。再汽車行駛於高速公路或
    設站管制之道路，而不遵管制之規定者，處汽車駕駛人新臺
    幣3,000 元以上6,000 元以下罰鍰，修正前道路交通管理處
    罰條例第33條第1 項定有明文，而汽車駕駛人駕駛汽車違反
    道路交通管理處罰條例第33條規定者，除應依該條所規定之
    罰鍰處罰外，並應予記違規點數1 點，復為道路交通管理處
    罰條例第63條第1 項第1 款所明定。又行為後法律或自治條
    例有變更者，適用行政機關最初裁處時之法律或自治條例；
    但裁處前之法律或自治條例有利於受處罰者，適用最有利於
    受處罰者之規定，行政罰法第5 條定有明文。查異議人即受
    處分人乙○○行為後，道路交通管理處罰條例第33條第1 項
    業於民國95年7 月1 日修正公布施行，比較修法前後對於汽
    車行駛於高速公路而不遵管制規定之違規行為之罰則，均處
    汽車駕駛人新臺幣3,000 元以上6,000 元以下罰鍰而屬相同
    ，依行政罰法第5 條規定，自應適用行政機關最初裁處時之
    法律即修正前道路交通管理處罰條例第33條第1 項規定論處
    ，先予敘明。
四、次按處理違反道路交通管理事件，有關文書送達之程序，依
    行政程序法之規定，違反道路交通管理事件統一裁罰基準及
    處理細則第 5條定有明文。又公法上有特定相對人之意思表
    示或意思通知，除法律有特別規定者外，在非對話為之者，
    應以達到相對人時生效，所謂達到，則使相對人居於可得瞭
    解之狀態為已足（最高行政法院68年度判字第838 號裁判參
    照）。又行政程序法就行政機關所為有特定相對人之書面行
    政處分或行政行為之送達，於第67條至第91條定有明文規定
    ，同法第110 條第1 項復明定：「書面之行政處分自送達相
    對人及已知之利害關係人起；書面以外之行政處分自以其他
    適當方法通知或使其知悉時起，依送達、通知或使知悉之內
    容對其發生效力」。交通違規行為舉發及監理機關裁決書之
    性質，不論屬公法上有相對人之書面意思通知或行政處分，
    自應將書面（舉發通知單、裁決書）送達於受通知人，或使
    其達於可得瞭解舉發通知單及受裁決之內容之狀態，始完成
    舉發及裁決程序而發生效力。
五、經查：
  (一)受處分人乙○○於異議狀內坦承：曾於 94年5月17日在國道
    三號南下路段因超速違規，經國道警察攔停舉發，惟因當時
    經濟狀況不佳故未在期限內繳納罰鍰等語，堪信受處分人確
    有上揭違規行為無訛。
  (二)本件受處分人坦承於前揭時、地超速違規遭員警掣單舉發一
    節，惟陳稱其因搬家並未收到加倍裁罰之裁決通知云云。查
    本件裁決書固經原處分機關於95年5 月24日寄存送達至受處
    分人之「彰化縣員林鎮○○路36號」住所，有交通部公路總
    局臺中監理所彰化監理站送達證書1 紙在卷可稽，然異議人
    於裁決前之95年5 月17日已將戶籍自上址遷至「彰化縣員林
    鎮鎮○里○○路○ 段2 巷68弄17號」，亦有受處分人之個人
    基本資料查詢結果附卷可憑，是原處分機關顯未對受處分人
    之上開戶籍地址為送達，受處分人自無從接獲該份裁決書，
    受處分人前揭辯解，堪信為實。按汽車所有人名稱、地址如
    有變更，應向公路監理機關辦理登記；且車輛所有人地址變
    更，不向公路監理機關辦理變更登記者，係違反道路交通安
    全規則第23條規定應予處罰，道路交通安全規則第23條第 1
    項、道路交通管理處罰條例第16條第1 項第1 款固有明文，
    惟上開規定旨在確保公路監理機關對車輛動態之掌握，以保
    障車輛所有人權益，從而規範「汽車所有人」須向監理機關
    辦理地址變更登記之義務，要與「汽車駕駛人」不同，此觀
    上開規定皆無要求汽車駕駛人比照汽車所有人辦理地址變更
    登記之義務自明。本件汽車所有人係甲○○而非汽車駕駛人
    即受處分人乙○○。受處分人既已於裁決前將戶籍遷至「彰
    化縣員林鎮鎮○里○○路○ 段2 巷68弄17號」，復無向監理
    機關申辦變更登記之義務，原處分機關未按上開戶籍地址寄
    交裁決書，核諸前揭行政程序法之規定，原處分機關所為之
    上開裁決書，難認已生合法送達之效力。按此，本件裁決書
    既未合法送達於受處分人，受處分人自無從知悉並依裁決書
    所示之裁罰內容於期限內繳納，甚或於期限內對於裁決內容
    不服而提出異議，惟原處分機關逕以受處分人因未依該裁決
    主文所示之95年6 月18日前繳納罰鍰，爰自95年6 月19日起
    裁處加倍罰鍰為新臺幣12,000元，並限期於95年7 月3 日前
    繳納，逾期仍不繳納，依法移送強制執行等不繳納處分，自
    難認為允當。又本件之裁決書係寄存送達於上開「彰化縣員
    林鎮○○路36號」地址，業如前述，惟該址既已非受處分人
    之應受送達處所，本件裁決書向該址送達，即非合法，是得
    聲明異議之20日法定期間無從起算，自無逾期異議之問題，
    故受處分人雖遲至98年4 月22日始提起本件異議，仍未逾期
    ，異議自屬合法，併予敘明。
六、綜上所述，受處分人確有在前揭時間，駕駛汽車行駛高速公
    路而不遵守管制規定之違規行為，而受處分人於收受舉發通
    知單後逾越應到案期限，嗣後原處分機關依違反道路交通管
    理事件統一裁罰標準及處理細則（舊法）第44條第1 項之規
    定依該處理細則附件之統一裁罰標準表，對汽車駕駛人逕依
    修正前道路交通管理處罰條例第33條第1 項規定，裁處受處
    分人最高額度罰鍰6,000 元，固非無據。惟原處分機關之裁
    決處分既有前揭送達不合法之情形，及漏未依道路交通管理
    處罰條例第63條第1 項第1 款之規定併記受處分人違規點數
    1 點，是其原處分主文（含應繳納罰款之期限等）仍屬無可
    維持，自應由本院將原處分予以撤銷，裁處受處分人如主文
    第2 項所示之罰鍰及處分，以資適法。
據上論斷，應依道路交通管理處罰條例第87條第2 項、道路交通
案件處理辦法第20條，裁定如主文。
中    華    民    國    98    年    5     月    19    日
                  交通法庭      法  官  簡婉倫
以上正本證明與原本無異。
如不服本裁定，應於裁定送達後5日內向本院提出抗告狀（須附
繕本）。
中    華    民    國    98    年    5     月    19    日
                                書記官  林盛輝


司法院資訊處製作；財團法人民間司法改革基金會備份。
